【裁判字號】    99,交聲,1979
【裁判日期】    990525
【裁判案由】    聲明異議
【裁判全文】
臺灣臺中地方法院交通事件裁定        99年度交聲字第1979號
原處分機關  臺北市交通事件裁決所
異  議  人
即受處分人  甲○○
上列異議人因違反道路交通管理處罰條例案件，對於臺北市交通
事件裁決所中華民國99年4月20日所為之裁決（北市裁罰字第裁
22－AEX773479號），聲明異議，本院裁定如下：
    主  文
原處分關於裁處罰鍰逾新臺幣貳萬陸仟伍佰元部分撤銷。
前項撤銷部分，甲○○不罰。
其餘異議駁回。
    理  由
一、原處分機關臺北市交通事件裁決所處分意旨係以：異議人即
    受處分人（下稱異議人）甲○○於民國98年2月18日凌晨0時
    8分許，於酒後駕駛車牌號碼6J－1796號自用小客車，在臺
    北市○○○路○段與濟南路1段路口，因「經酒後駕車，酒精
    濃度吹呼達0.59毫克」之違規，為臺北市警察局中正第一分
    局警備隊員警以其有違反道路交通管理處罰條例第35條第1
    項第1款規定之行為，掣開北市警交字第AEX773479號舉發通
    知單予以舉發，並交付予異議人，且經原處分機關臺北市交
    通事件裁決所依道路交通管理處罰條例第35條第1項第1款及
    違反道路交通管理事件統一裁罰基準及處理細則第41條、第
    43條、第44條及第67條之規定，以北市裁罰字第裁22－AEX7
    73479號裁決書裁處異議人罰鍰新臺幣（下同）4萬9千5百元
    ，施以道安講習（已執行吊扣駕駛執照1年之處分），於法
    並無不合等語。
二、異議人甲○○聲明異議意旨略以：伊於98年2月17日22時許
    ，因酒後駕車行為經臺灣臺北地方法院檢察署檢察官以98
    年度偵字第6143號予以緩起訴處分，伊已於99年2月20日前
    繳交緩起訴處分金2萬3千元，並接受6小時之交通安全講習
    。惟伊於99年4月20日卻收到臺北市交通事件裁決所裁處罰
    鍰及參加交通安全講習之裁決書，伊既已接受臺北地方法院
    檢察署（異議人聲明異議狀誤書為臺灣高等法院檢察署）之
    實質制裁，且同時深知酒後駕車行為對社會安全與個人皆有
    重大危害，並保證爾後不再有酒駕行為發生，基於一罪不二
    罰之原則，爰依法請求裁定該裁決無效云云。
三、按汽車駕駛人，駕駛汽車經測試檢定有酒精濃度超過規定標
    準者，處1萬5千元以上6萬元以下罰鍰，並當場移置保管其
    車輛及吊扣其駕駛執照1年；汽車駕駛人有飲用酒類後其吐
    氣所含酒精濃度超過每公升0‧25毫克以上者，不得駕車，
    道路交通管理處罰條例第35條第1項第1款、道路交通安全規
    則第114條第2款及違反道路交通管理事件統一裁罰標準表分
    別定有明文。次按汽車駕駛人，有第35條第1項第1款規定之
    情形時，應接受道路交通安全講習，道路交通管理處罰條例
    第24條第1項第2款亦有明定。而本件異議人甲○○確有上開
    酒後駕車，且酒測濃度值達每公升0.59毫克之違規事實，不
    僅為其所是認，並有舉發違反道路交通管理事件通知單影本
    1紙在卷可憑，故原處分機關所為處分並無不合。
四、惟查：
  (一)按行政罰法於94年2月5日經總統令制定公布，依該法第46條
    規定，本法自公布後1年施行，則行政罰法於95年2月5日生
    效施行，因本案裁罰時間為99年4月20日，自有該法之適用
    。依該法第1條：「違反行政法上義務而受罰鍰、沒入或其
    他種類行政罰之處罰時，適用本法」之規定，可知95年2月
    5日以後有關行政處罰即應適用行政罰法之規定，亦即行政
    罰法為一般行政處罰之基本法，所有關於行政處罰之裁罰，
    應以行政罰法為基本準則，要屬無疑。依行政罰法第26條第
    1項規定：「一行為同時觸犯刑事法律及違反行政法上義務
    規定者，依刑事法律處罰之，但其行為應處以其他種類行政
    罰或得沒入之物而未經法院宣告沒收者，亦得裁處之」，又
    同條第2項規定：「前項行為如經不起訴處分或為無罪、免
    訴、不受理、不付審理之裁判確定者，得依違反行政法上義
    務規定裁處之」，則異議人甲○○上開酒後駕車行為，即係
    一行為同時觸犯刑法第185條之3之公共危險罪與道路交通管
    理處罰條例第35條第1項第1款之酒醉駕車之行政罰，依上開
    規定，自應依刑事法律之刑法第185條之3規定處罰。而異議
    人關於此次酒後駕車之行為，業經臺灣臺北地方法院檢察署
    檢察官於98年4月21日以98年度偵字第6143號為緩起訴處分
    確定，命異議人應向國庫支付2萬3千元，其緩起訴期間業於
    99年4月20日期滿，未經撤銷等情，此有臺灣臺北地方法院
    檢察署檢察官98年度偵字第6143號緩起訴處分書、臺灣臺北
    地方法院檢察署自行收納款項收據、臺灣高等法院被告前案
    紀錄表各1份在卷可稽。依行政罰法第26條之立法理由所示
    ：一行為同時觸犯刑事法律及違反行政法上義務規定時，由
    於刑罰與行政罰同屬對不法行為之制裁，而刑罰之懲罰作用
    較強，故依刑事法律處罰，即足資警惕時，實無為一事二罰
    再處行政罰之必要。且刑事法律處罰，由法院依法定程序為
    之，較符合正當法律程序，應予優先適用。但罰鍰以外之沒
    入或其他種類行政罰，因兼具維護公共秩序之作用，為達行
    政目的，行政機關仍得併與裁處。據此，本件異議人所受之
    緩起訴處分與前揭行政罰法第26條第2項所規定之不起訴處
    分是否相當，即應視緩起訴之具體內容，在實質上與行政罰
    是否相當而定，非可一概而論。參酌刑事訴訟法第253條之
    2規定，檢察官為緩起訴處分，得命被告於一定期間內履行
    「向公庫或指定之公益團體支付一定之金額」，此一命被告
    為金錢給付之部分，應得被告之同意。命被告為金錢給付部
    分，並得為民事強制執行名義。檢察官課被告以上之負擔，
    由於此負擔雖非「刑罰」，但性質上可謂實質的制裁，且造
    成被告權利受限制之影響，因此就此部分而言，異議人所受
    之具體緩起訴處分內容，與前揭規定之不起訴應非相當。而
    道路交通管理處罰條例第35條所規定之裁處含有罰緩與吊扣
    駕照之處分，二者分屬行政罰法法理中之裁罰，含有對於過
    去違反義務行為處罰之秩序罰，以及對於預防將來再犯危險
    之管制罰；前者對於過去義務違反而為秩序罰之目的與刑事
    制裁所欲達到保護交通安全之目的相同，二者既為相同之目
    的，則以前開緩起訴處分所為依刑事法律處罰之實質上制裁
    已足，無重複處罰之必要。至異議人因酒後駕車違反行政法
    上義務應受其他種類行政罰之處罰，亦即吊扣駕駛執照部分
    ，依行政罰法第2條第1款規定：「本法所稱其他種類行政罰
    ，指下列裁罰性之不利處分：一、限制或禁止行為之處分‧
    ‧‧吊扣證照」，仍得依法裁處，此可從行政罰法第26條第
    1項但書規定：「但其行為應處以其他種類行政罰者，亦得
    裁罰之」，可得明證。
  (二)次按汽車駕駛人酒精濃度超過規定標準，經裁判確定處以罰
    金低於本條例第92條第3項所訂最低罰鍰基準規定者，應依
    本條例裁決繳納不足最低罰鍰之部分，道路交通管理處罰條
    例第35條第8項定有明文。又緩起訴處分金既屬前揭所稱之
    「實質刑事法律處罰」，其性質上類似刑事確定裁判所處以
    之罰金刑，雖有行政罰法第26條第1項規定之適用，然若行
    為人所支付之緩起訴處分金，未達道路交通管理處罰條例第
    92條第3項所訂最低罰鍰基準規定者（按依違反道路交通管
    理事件統一裁罰基準表之規定，駕駛人駕駛小型車違反道路
    交通管理處罰條例第35條第1項第1款規定之規定，其吐氣所
    含酒精濃度超過每公升0‧55毫克以上者，在限期內到案者
    ，處罰鍰4萬9千5百元），依道路交通管理處罰條例第35條
    第8項規定，即須補繳不足最低額罰鍰之部分，始為適法。
    因此，法院僅得就行為人已依緩起訴處分為公益捐款部分予
    以撤銷，並為不罰之諭知（臺灣高等法院暨所屬法院97年法
    律座談會刑事類提案第39號法律問題研討結果可資參照）。
    據此，本件對於性質相同之金錢裁罰，已依懲罰作用較強之
    刑事法律制裁後，就刑事法律制裁所繳納之金錢處罰部分，
    即無再依行政法為相同處罰之理，從而，本件異議人甲○○
    所繳納上開具有罰金性質之處分金2萬3千元，未達道路交通
    管理處罰條例第35條第1項第1款暨違反道路交通管理事件統
    一裁罰基準表所定之最低罰鍰基準額4萬9千5百元，仍需補
    繳不足之2萬6千5百元，是原處分機關就行政罰之罰鍰方面
    ，依道路交通管理處罰條例第35條第8項規定，應僅得就受
    處分人所繳納不足最罰鍰基準額之部分（即差額2萬6千5百
    元）裁處罰鍰。
五、綜上所述，原處分機關以異議人甲○○有酒精濃度超過標準
    之行為，依道路交通管理處罰條例第35條第1項第1款及違反
    道路交通管理事件統一裁罰標準表等規定，裁處異議人甲○
    ○罰鍰4萬9千5百元，其中逾2萬6千5百元部分（即2萬3千元
    ）有違行政罰法第26條第1項前段之一事不二罰之規定，原
    處分機關漏未斟酌及此，自有未洽，原處分就此部分應予撤
    銷，另由本院為異議人不罰之諭知；然因異議人尚有補繳2
    萬6千5百元罰鍰差額之義務，故原處分關於裁處異議人罰鍰
    未逾2萬6千5百元之部分，於法並無違背；至另裁處異議人
    施以道安講習等部分，於法亦無不合，異議人此部分異議係
    為無理由，應予以駁回；惟異議人如業依道路交通管理處罰
    條例第24條第1項第2款規定，於講習日期參加道路交通安全
    講習，則此部分之裁罰即已執行完畢，異議人無庸再依該裁
    決書所示之內容參加道路交通安全講習，且辦理講習機關亦
    當不會再對異議人寄發道路交通安全講習通知單，異議人認
    其須依裁決書內容復行參與道路交通安全講習之部分，顯有
    誤會，附此敘明。
據上論斷，應依道路交通管理處罰條例第87條第2項，道路交通
案件處理辦法第19條、第20條前段，裁定如主文。
中    華    民    國    99    年    5     月    25    日
                  交通法庭  法  官  陳思成
上正本證明與原本無異。
如不服本裁定，應於送達後五日內，向本院提出抗告狀。
                            書記官  吳詩琳
中    華    民    國    99    年    5     月    25    日

司法院資訊處製作；財團法人民間司法改革基金會備份。
